臺灣臺中地方法院刑事判決　95年度易字第2816號
公　訴　人　臺灣臺中地方法院檢察署檢察官
被　　　告　乙○○
上列被告因違反商標法案件，經檢察官提起公訴（95年度偵字第
2669號），本院判決如下：
    主    文
乙○○連續意圖欺騙他人，於同一服務，使用近似於他人註冊商
標（服務標章）之圖樣，處有期徒刑陸月，如易科罰金，以銀元
佰元即新臺幣玖佰元折算壹日，減為有期徒刑月，如易科罰
金，以銀元佰元即新臺幣玖佰元折算壹日。
    犯罪事實
一、乙○○雖知如附件一之「新學友」商標（服務標章）圖樣，
    係經台灣新學友書局股份有限公司（下稱新學友公司）向經
    濟部中央標準局（嗣改制為經濟部智慧財產局）申請註冊登
    記而取得商標（服務標章）專用權，指定使用於語文短期補
    習班、技藝訓練班、兒童才藝班及補習班等營業種類，商標
    （服務標章）註冊號數第00000000號，專用期間自
    民國八十六年三月一日起至九十六年二月二十八日止，任何
    人未經新學友公司之同意，不得任意於同一服務，使用近似
    之註冊商標，竟基於意圖欺騙他人之概括犯意，未經新學友
    公司之授權，即自八十八年七月間起至九十二年四月三十日
    止，在臺中市○○街一五０號經營「臺中市私立新學友才藝
    中心」，並擅自在該才藝中心之廣告招牌看板，更於每年印
    製之廣告文宣上，連續使用上開「新學友」註冊商標（服務
    標章），經營兒童才藝中心及語文短期補習班等與上開註冊
    商標（服務標章）所指定使用之營業種類相同之營業項目，
    有致相關消費者混淆誤認之虞。嗣於九十二年四月間，乙○
    ○將該才藝中心頂讓給鄭伊秦（另案由本院依認罪協商程序
    判處有期徒刑三月，如易科罰金，以銀元三百元折算一日確
    定），改由鄭伊秦自九十二年五月一日起繼續在上址經營「
    臺中市私立新學友才藝中心」。之後，因新學友公司破產，
    經破產管理人公開拍賣上開商標（服務標章）後，由搜主義
    數位科技股份有限公司（下稱搜主義公司）於九十三年十二
    月二十一日拍定而取得該商標（服務標章）專用權，且於九
    十三年七月間發現鄭伊秦未經同意在廣告招牌看板上使用前
    開「新學友」註冊商標，遂於九十三年七月二十三日以存證
    信函通知鄭伊秦禁止繼續使用，詎鄭伊秦置之不理，迄九十
    四年七月初止，仍繼續使用上開商標（服務標章），搜主義
    公司因而向臺灣臺中地方法院檢察署提出告訴，進而查悉上
    情。
二、案經搜主義公司訴由臺灣臺中地方法院檢察署檢察官偵查起
    訴。
    理    由
一、有關證據能力之意見：
（一）檢察官對於被告於九十五年十月十九日刑事答辯狀所附證
      物一之「台中市輔助教育協會證明書」，認係非該協會日
      常製作之文書，無證據能力等語。按被告以外之人於審判
      外之言詞或書面陳述，除法律有規定者外，不得作為證據
      。除刑事訴訟法第一百五十九條之一至之三之情形外，下
      列文書亦得為證據：一除顯有不可信之情況外，公務員職
      務上製作之紀錄文書、證明文書。二除顯有不可信之情況
      外，從事業務之人於業務上或通常業務過程所須製作之紀
      錄文書、證明文書。三除前二款之情形外，其他於可信之
      特別情況下所製作之文書。刑事訴訟法第一百五十九條第
      一項、第一百五十九條之四分別定有明文。查上開「台中
      市輔助教育協會證明書」係由台中市輔助教育協會會長葉
      純哲於九十五年十月十四日所出具，內容為：「茲證明乙
      ○○老師自民國八十一年十月間至九十二年四月底止，在
      台中市○區○○街一五０號一至三樓，經營『新學友國光
      才藝教室』、『新學友學苑』及『台中市私立新學友才藝
      中心』等以『新學友』為班名的安親班及才藝班，並於八
      十八年七月間申請立案通過。本會創立前之初名為『台中
      市安親才藝協進會』，孫老師是本會創會前的資深草創及
      創始會員之一，早期本會創立宗旨以協助輔導會員（安親
      班及才藝班）辦理立案登記為主，另乙○○老師對本會會
      務及會員貢獻良多，特此證明。」，可知係案外人葉純哲
      於審判外之書面陳述，且係特別應被告本案之訴訟而出具
      ，並非該協會於業務上或通常業務過程所須製作之紀錄文
      書、證明文書，核與刑事訴訟法第一百五十九條之四第三
      款之規定不合，則依同法第一百五十九條第一項之規定，
      不得作為證據。
（二）另按被告以外之人於審判外之陳述，雖不符刑事訴訟法第
      一百五十九條之一至第一百五十九條之四之規定，而經當
      事人於審判程序同意作為證據，法院審酌該言詞陳述或書
      面陳述作成時之情況，認為適當者，亦得為證據。當事人
      、代理人或辯護人於法院調查證據時，知有第一百五十九
      條第一項不得為證據之情形，而未於言詞辯論終結前聲明
      異議者，視為有前項之同意。刑事訴訟法第一百五十九條
      之五定有明文。查被告於本院準備程序時，對於本案偵查
      卷內之人證、書證，均同意有證據能力，得採為本案之證
      據，且迄至本案言詞辯論終結前，對於卷內之人證、書證
      ，亦未聲明異議，有本院準備程序筆錄及審判筆錄在卷可
      考，另經本院審酌卷內各該人員陳述時之情狀，均查無被
      違法取供或非出於自由意志之情形，相關書證亦查無違法
      取證或造假虛捏之情事，以之作為本案之證據，皆屬適當
      ，依首揭規定，本判決以下所引用之人證、書證均得為本
      案之證據，均先敘明。
二、訊據被告乙○○對於伊於八十八年七月間起至九十二年四月
    三十日止，有在臺中市○區○○街一五０號經營「新學友國
    光才藝教室」，且在招牌、廣告傳單上使用含有「新學友」
    之字樣等事實，固坦承不諱，但矢口否認有何違反商標法之
    犯行，辯稱：伊自八十一年間向前手廖傳旺頂讓取得該才
    藝教室時起，即已使用「新學友」之名稱，故在新學友公司
    取得上開商標專用權前，即已善意使用；伊受讓「新學友
    國光才藝教室」後，為免原有學生因為補習班突然易主，產
    生不確定性而流失，才繼續沿用原班名「新學友教室」經營
    。於八十八年申請立案時，臺中市政府承辦人員並未告知「
    新學友」已有人使用，並核准立案，伊一切均按教育局規定
    辦理，一般人亦只知道新學友書局，不知道新學友教室，且
    在伊經營期間，新學友公司或告訴人搜主義公司從未與伊聯
    繫，故伊不知有新學友教室。又伊經營後，即請當時任教的
    美術老師設計「戴太陽眼鏡的太陽」作為ＬＯＧＯ圖樣，與
    新學友公司所申請註冊之附件二商標之字型、圖樣均不同。
    再者，在教材的使用上均由伊自行挑選最適合學生的版本，
    均與新學友公司、搜主義公司無關，絕無意圖欺騙他人或有
    致相關消費者混淆誤認之虞。況且，自八十一年十月至九十
    二年四月三十日止，伊得知在臺中市○區○○○路六號一至
    四樓有「私立新學友英語會話、珠心算短期補習班」，臺中
    縣有「私立新學友文理短期補習班」、「私立豐北新學友文
    理短期補習班」、「新立南陽新學友美語數學短期補習班」
    ，有的早在八十年以前就已使用，且與新學友公司、搜主義
    公司均無關聯，倘若新學友公司於註冊商標後不斷使用商標
    累積信譽，來提高商標之保護價值，又為何還會有多家使用
    「新學友」班名長達十幾年之久？前開臺中縣市使用「新學
    友補習班」為班名者已對外廣告招生達十幾年之久，教學口
    碑早已深入相關消費者心中，相關消費者不會有沘淆誤認之
    虞云云。經查：
（一）上揭犯罪事實，除有被告前開自白外，復經告訴代理人丙
      ○○於警詢時指訴歷歷，又經另案被告鄭伊秦於警詢、偵
      查中及本院九十五年度易字第三四八號刑事案件審理時供
      述明確，並有中華民國服務標章註冊證、存證信函、臺中
      市政府短期補習班立案證書、照片、本院九十五年度易字
      第三四八號刑事判決，被告提出之財政部臺灣省中區國稅
      局大智稽徵所函、補習班招生調查表、新學友才藝中心經
      營權讓渡合約書、「新學友安親才藝中心」信封、何嘉仁
      美語教學進度表及日誌，告訴人搜主義公司提出之協議書
      、臺灣臺北地方法院民事執行處證明書，財政部臺灣省中
      區國稅局大智稽徵所函附之八十八年度下半年、八十九年
      度上半年之私立補習班業務狀況調查紀錄表、八十九年度
      下半年、九十年度上半年、九十年度暑期之執行業務暨其
      他所得業者基本資料表、八十九年度下半年、九十年度上
      半年、九十年度暑期、九十年度九月至十二月、九十一年
      度一月至六月、七月至八月、九月至十二月、九十二年度
      一月至六月、七月至十二月九十三年度一月至六月、七月
      至十二月之補習班、安親班業務狀況調查紀錄表、經濟部
      智慧財產局函附卷可稽。
（二）被告雖辯稱：伊自八十一年間向前手廖傳旺頂讓取得該才
      藝教室時起，即已使用「新學友」之名稱，合於善意使用
      之情形云云，然按九十二年五月二十八日公布、同年十一
      月二十八日施行前之商標法第二十三條第二項固規定：「
      在他人申請商標註冊前，善意使用相同或近似之商標圖樣
      於同一或類似之商品，不受他人商標專用權之效力所拘束
      ，但以原使用之商品為限；商標專用權人並得要求其附加
      適當之區別標示。」（此規定業於九十二年五月二十八日
      公布、同年十一月二十八日施行之商標法將條次調整為第
      三十條第一項第三款），依當時之商標法第七十七條規定
      ，服務標章亦準用之。但查：
  １、依卷附由財政部臺灣省中區國稅局大智稽徵所函送之資料
      （本院卷第一二九至二０五頁）顯示，八十一年度「新學
      友國光才藝教室」補習班負責人僅有案外人廖傳旺之資料
      ，並無被告已受讓取得該補習班並擔任負責人之紀錄，被
      告復未能提出其他證據證明，則所辯：伊自八十一年間起
      即已受讓經營該補習班，並使用「新學友」名稱云云，即
      屬無據。
  ２、另自八十二年度起至八十八年上半年度，該補習班負責人
      雖改為被告之夫關念中，姑不論被告是否參與經營由其夫
      關念中擔任負責人之「新學友國光才藝教室」，縱認被告
      有共同經營之事實，惟新學友公司就如附件二所示之商標
      （服務標章），係早於八十一年五月一日即註冊取得商標
      專用權，指定使用範圍包含語言短期補習班、技藝訓練班
      、兒童才藝班、補習班等，有經濟部智慧財產商標資料檢
      索服務、經濟部智慧財產局九十五年十二月二十五日（95
      ）智商０９２４字第０９５８０５５２４７０號函在卷可
      佐（本院卷第五十三、一二七頁），專用期間自八十一年
      五月一日起至九十一年四月三十日止；且於前開商標專用
      期間內，新學友公司另就如附件一所示商標（服務標章）
      取得商標專用權，則已詳如前述。是以縱依被告所辯稱：
      伊自八十一年十月間起經營使用「新學友國光才藝教室」
      之名稱云云，時間點上亦在新學友公司取得如附件一所示
      商標專用權之後，核與合理使用係以「在他人申請商標註
      冊前，善意使用．．．」為要件有間，被告辯稱：係合理
      使用云云，委不可採。
（三）被告雖另以前述所載內容，辯稱：並無欺騙他人之意圖
      云云。但查：
  １、新學友公司在八十年代之臺灣，係眾所周知之教育類營利
      事業，除「新學友書局」為一般人所熟知外，另自七十七
      年間起，更發展課業輔導補習教室體系，在各大報紙刊登
      報導及推展安親班、才藝班、電腦班等訊息，七十九年間
      即已發展全省加盟教室體系，達六十八家，八十年加盟教
      室更達一百家，並廣經國內各大媒體陸續刊載「新學友」
      兒童學習補教活動等訊息及廣告，有新學友公司西元一九
      九０、一九九一年之手冊、剪報資料、雜誌（本院卷第六
      十五至八十五頁）附卷可稽，被告既自承自八十一年間起
      即經營「新學友國光才藝教室」，於八十八年一月間，另
      以其妹婿張永盛為名義設立人，申請「臺灣省臺中縣私立
      新學文才藝中心」之立案，有臺中縣政府函附之立案資料
      （本院卷第二０六至二五六頁）、「新學友國光才藝教室
      」使用之教材資料（含何嘉仁美語教學進度表及日誌、格
      式實業有限公司ＣＰＭ新數學合作契約書，參本院卷第三
      ０八至三一二頁），足見被告係專業之經營者，對於與「
      新學友國光才藝教室」所營項目包括才藝班、補習班等之
      相關訊息，自然熟稔，對於所營內容重疊、彼此處於市場
      競爭關係、由新學友公司所推出之課業輔導補習教室體系
      ，即難諉稱不知。被告辯稱：只知有新學友書局，不知有
      新學友教室云云，純係飾卸推諉之詞，要無足取。
  ２、另按九十二年五月二十八日公布、同年十一月二十八日施
      行前之商標法第七十二條明定：「凡因表彰自己營業上所
      提供之服務，欲專用其標章者，應申請註冊為服務標章。
      服務標章之使用，係指將標章用於營業上之物品、文書、
      宣傳或廣告，以促銷其服務者而言。但使用於商品或其包
      裝容器上有使人誤認為係促銷該商品者，不在此限。」可
      知服務標章之作用，乃在表彰商標（服務標章）專用權人
      營業上所提供之服務，使一般需求服務者認識該商標（服
      務標章）之服務，並藉以辨別服務之來源及信譽。故如所
      提供服務之圖樣與商標（服務標章）專用權人取得商標專
      用權之商標圖樣相同或近似，但並非該商標專用權人所授
      權，而係出於他人之仿冒者，若足以使一般消費者產生混
      同或誤認時，縱使實際交易之相對人因該仿冒服務之內容
      、品質、價格等等，均與商標專用權人所提供之服務迥異
      而不致產生混淆，惟對於其餘購買相同或近似服務產品之
      廣大消費者及商標專用權人而言，仍會因行為人之提供服
      務行為而產生被欺騙之感覺，是行為人提供使用有仿冒服
      務標章之服務，縱購買之相對人於購買時明知係使用仿冒
      服務標章之服務，仍屬意圖欺騙他人（臺灣高等法院九十
      一年度上易字第二八一九號裁判，附於臺灣高等法院刑事
      裁判書彙編（92年版）第三二０至三三二頁可資參照）。
      依前所述，新學友公司所經營之文教類事業，在八十年度
      之臺灣，名聲響亮，被告於經營「新學友國光才藝教室」
      時，所使用之招牌、廣告，亦未特別加註能與新學友公司
      區別之字樣或說明，則一般不知內情之消費者徒以「新學
      友國光才藝教室」之招牌、廣告傳單上所使用之「新學友
      」等標題文字，極易產生係與馳名之新學友公司有關之聯
      想及誤認，乃人情之常；被告復供稱：伊經營「新學友國
      光才藝教室」之十年間，有一次家長來關心該教室是否與
      新學友的倒閉有關係等語（本院卷第二八八頁），則一般
      家長對於被告所營之「新學友國光才藝教室」是否與新學
      友公司相關聯，確實會產生混淆誤認之情況，更臻明確。
      揆諸前揭說明，被告所為，業已該當「意圖欺騙他人」之
      構成要件，要無疑義。被告辯稱：並無欺騙他人之意圖云
      云，並不可採，其另聲請傳喚證人廖傳旺欲佐其說，因此
      部分事證已明，亦無必要。
  ３、此外，本案係由檢察官於偵辦另案被告鄭伊秦違反商標法
      一案中，發現另案被告鄭伊秦之前手即被告亦有侵害新學
      友公司商標專用權之犯嫌，進而主動簽分偵辦，且違反商
      標法之罪行並非告訴乃論之罪，故依前述，被告侵害新學
      友公司之商標專用權之事證既明，新學友公司是否曾於被
      告經營「新學友國光才藝教室」期間告知侵權情事（於九
      十三年十二月二十一日自法院拍定取得如附件一商標專用
      權之告訴人搜主義公司因取得權利之時間已在被告轉移經
      營權之後，無從知悉被告侵權之事實），並無礙於被告確
      實有擅用新學友公司如附件一所示服務標章之違法事實之
      認定，被告無從依此解免其應負之刑責，附此明。
（四）綜上所陳，被告各項辯解，均無足取。從而，本件事證明
      確，被告上開犯行，洵堪認定。
三、新舊法比較之說明：
（一）刑法第二條第一項規定：
      查被告行為後，刑法第二條第一項業於九十四年二月二日
      修正公布，並自九十五年七月一日起施行。修正後刑法第
      二條第一項規定，已將新舊法律適用之「從新從輕」原則
      ，改採「從舊從輕」原則，而此規定僅係規範行為後法律
      變更所生新舊法律比較適用之準據法，並非實體刑罰法律
      ，自不生行為後法律變更之比較適用之問題，應逕行適用
      新法第二條第一項之規定，為「從舊從輕」之比較。
（二）商標法第八十一條（修正前條次為第六十二條）規定：
      查被告行為後，商標法第六十二條於九十二年十一月二十
      八日修正施行（將條次移為第八十一條）。修正前商標法
      第六十二條規定：「意圖欺騙他人，有左列情事之一者，
      處三年以下有期徒刑、拘役或科或併科新臺幣二十萬元以
      下罰金：一於同一商品或類似商品，使用相同或近似於他
      人註冊商標之圖樣者。二於有關同一商品或類似商品之廣
      告、標帖、說明書、價目表或其他文書，附加相同或近似
      於他人註冊商標圖樣而陳列或散布者。」，修正後商標法
      第八十一條規定：「未得商標權人或團體商標權人同意，
      有下列情形之一者，處三年以下有期徒刑、拘役或科或併
      科新臺幣20萬元以下罰金：一同一商品或服務，使用相同
      之註冊商標或團體商標者。二於類似之商品或服務，使用
      相同之註冊商標或團體商標，有致相關消費者混淆誤認之
      虞者。三於同一或類似之商品或服務，使用近似於其註冊
      商標或團體商標之商標，有致相關消費者混淆誤認之虞者
      。」，被告所為，依行為時及裁判時之規定，均成立犯罪
      ，且修正前、後之法定刑完全相同，新法並無較有利於被
      告之情形，則依刑法第二條第一項前段，應適用修正前商
      標法第六十二條規定論處。
（三）修正前商標法第六十二條法定刑為罰金部分：
      被告行為後，刑法第三十三條第五款業於九十四年二月二
      日修正公布，並自九十五年七月一日起施行；修正後刑法
      第三十三條第五款規定「罰金：新臺幣一千元以上，以百
      元計算之。」，與修正前刑法第三十三條第五款規定「罰
      金：一元以上。」不同。比較新舊法結果，以舊法較有利
      於行為人，故依刑法第二條第一項前段規定，自應適用行
      為時之法律即修正前刑法第三十三條第五款規定決定其罰
      金部分之法定刑。
（四）刑法第五十六條連續犯之規定：
　　　查被告行為後，刑法第五十六條連續犯之規定，業於九十
      四年二月二日修正公布刪除，並自九十五年七月一日施行
      ，則被告之犯行，因行為後新法業已刪除連續犯之規定，
      此刪除雖非犯罪構成要件之變更，但顯已影響行為人刑罰
      之法律效果，自屬法律有變更，依新法第二條第一項規定
      ，比較新、舊法結果，仍應適用較有利於被告之行為時法
      律即舊法論以連續犯（最高法院九十五年第八次刑事庭會
      議決議參照）。
（五）刑法第四十一條第一項規定：
      查被告行為後，刑法第四十一條第一項前段業於九十四年
      二月二日修正公布，並於九十五年七月一日施行。修正前
      刑法第四十一條第一項前段規定：「犯最重本刑為五年以
      下有期徒刑以下之刑之罪，而受六個月以下有期徒刑或拘
      役之宣告，因身體、教育、職業、家庭之關係或其他正當
      事由，執行顯有困難者，得以一元以上三元以下（按指銀
      元）折算一日，易科罰金。」，又被告行為時之易科罰金
      折算標準，修正前罰金罰鍰提高標準條例第二條前段（現
      已刪除）規定，就其原定數額提高為一百倍折算一日，則
      本件被告行為時之易科罰金折算標準，應以銀元三百元折
      算一日，經折算為新臺幣後，應以新臺幣九百元折算為一
      日。惟修正後之刑法第四十一條第一項前段則規定：「犯
      最重本刑為五年以下有期徒刑以下之刑之罪，而受六個月
      以下有期徒刑或拘役之宣告者，得以新臺幣一千元、二千
      元或三千元折算一日，易科罰金。」比較修正前後之易科
      罰金折算標準，以九十五年七月一日修正公布施行前之規
      定，較有利於行為人，則應依刑法第二條第一項前段，適
      用修正前刑法第四十一條第一項前段及罰金罰鍰提高標準
      條例第二條規定，定其折算標準。
四、核被告所為，係犯修正前商標法第七十七條、第六十二條第
    一款之意圖欺騙他人，於同一服務使用近似於他人註冊商標
    （服務標章）之圖樣罪（起訴書於論罪法條欄雖認係犯現行
    商標法第八十一條第三款之罪，但業經公訴檢察官當庭更正
    之，附此明）。被告多次擅自使用與附件一所示相近之商
    標（服務標章）圖樣，時間緊接，方法相同，觸犯構成要件
    相同之罪名，顯係基於概括犯意為之，應依修正前刑法第五
    十六條連續犯之規定論以一罪，並依法加重其刑。爰審酌被
    告前無任何犯罪紀錄，素行良好，有臺灣高等法院被告前案
    紀錄表可按，其為貪圖私利，竟枉顧如附件一所示圖樣係新
    學友公司享有商標專用權之馳名服務標章，不經正當加盟程
    序，擅自在相同之營業項目中使用於招牌及廣告文宣，致使
    一般消費者有陷於混淆誤認係新學友公司相關文教事業之虞
    ，影響新學友公司之商譽及營業，手段雖然平和，但使用之
    期間達三年九月之久，所生損害及所得利益非小，再考之被
    告之智識、生活情狀，及被告迄今雖未能與告訴人搜主義公
    司達成和解，但所侵害之對象實係新學友公司，並非告訴人
    搜主義公司，暨被告犯後始終未能坦認犯行，態度非佳等一
    切情狀，量處如主文所示之刑，並諭知易科罰金之折算標準
    ，以示懲儆。又被告上開犯罪時間，係於九十六年四月二十
    四日以前，合於中華民國九十六年罪犯減刑條例第二條第一
    項規定之基準日之前，應依該條例第二第一項第三款之規定
    ，減其刑期二分之一，並依該條例第九條規定，諭知易科罰
    金之折算標準。
據上論斷，應依刑事訴訟法第二百九十九條第一項前段，修正前
商標法第六十二條第一款，刑法第十一條前段、第二條第一項前
段、第五十六條（修正前）、第四十一條第一項前段（修正前）
，罰金罰鍰提高標準條例第一條前段、第二條（修正前），現行
法規所定貨幣單位折算新臺幣條例第二條，中華民國九十六年罪
犯減刑條例第二條第一項第三款、第七條、第九條，判決如主文
。
本案經檢察官甲○○到庭執行職務
中　　華　　民　　國　　96　　年　　7 　　月　　30　　日
            刑事第十一庭  審判長法　官　王世華
                                法　官　林慶郎
                                法　官　莊嘉蕙
以上正本證明與原本無異。
如不服本判決，應於送達後十日內向本院提出上訴狀（須附繕本
），上訴於臺灣高等法院臺中分院。
                                書記官　魏愛玲
中　　華　　民　　國　　96　　年　　7 　　月　　30　　日
附錄論罪科刑法條
修正前商標法第62條
意圖欺騙他人，有左列情事之一者，處三年以下有期徒刑、拘役
或科或併科新臺幣二十萬元以下罰金：
一　於同一商品或類似商品，使用相同或近似於他人註冊商標之
    圖樣者。
二　於有關同一商品或類似商品之廣告、標帖、說明書、價目表
    或其他文書，附加相同或近似於他人註冊商標圖樣而陳列或
    散布者。
